臺灣臺南地方法院民事裁定　　　　　 100年度消債更字第67號
債　務　人　楊曜丞
上列當事人依消費者債務清理條例，聲請更生事件，本院裁定如
下：
    主  文
聲請駁回。
聲請程序費用新臺幣壹仟元由聲請人負擔。
    理    由
一、本件聲請意旨略以：聲請人目前任職於臺南市政府警察局第
    一分局，每月薪資收入約為新台幣（下同）38,000元，名下
    無其他財產，然累積債務總額已達4,427,007元，負債顯然
    超過資產，有不能清償債務之情事。聲請人前曾提出債權人
    清冊，以書面向最大債權金融機構台新商業銀行股份有限公
    司（以下簡稱台新銀行）請求共同協商債務清償方案，惟因
    聲請人尚有良京實業股份有限公司、台灣金聯資產管理股份
    有限公司之債務未納入協商機制，而每月薪資3分之1遭法院
    強制執行，聲請人尚須扶養父母、前妻及三名未成年子女，
    每月生活必要支出為45,000元，以上開薪資收入，實無法負
    擔還款條件，因而協商不成立。聲請人係一般消費者，且無
    擔保或無優先權之債務總額未逾1200萬元，復未經法院裁定
    開始清算程序或宣告破產，為此，爰依消費者債務清理條例
    提出本件更生之聲請等語。
二、按消費者債務清理條例所定更生或清算程序，係以債務人有
    不能清償債務或不能清償之虞者，始有適用餘地，此為消費
    者債務清理條例第3條所明定。蓋債之關係，係以當事人間
    之信賴關係為基礎，為社會經濟組織之重要支柱，故當事人
    於以法律行為追求自己利益之際，亦應顧及對方利益，並考
    量債權債務在社會上之作用，本於誠實及信用之原則，行使
    債權及履行債務。是對於已陷入經濟上困境之消費者，若任
    其於惡性循環之債務窘境中生存，將衍生嚴重社會問題，難
    以維持安定之社會經濟秩序，為兼顧債權人、債務人雙方利
    益，對陷於經濟上困境之消費者，允其於消費者債務清理條
    例施行後，得選擇以重建型之更生程序或清算型之清算程序
    清理其債務，藉以妥適調整債務人與債權人及其他利害關係
    人間之權利義務關係，保障債權人獲得公平受償，並謀求消
    費者經濟生活之更生及社會經濟之健全發展；惟若債務人履
    行債務並無困難，僅為圖謀減免債務，而不為債務履行，自
    有違債權契約為誠信契約之本旨；又在債務人已積欠債權人
    債務之情形下，如債權人已提出得分期清償之債務清償方案
    ，而債務人在得維持基本生活條件之情形下，並非無法履行
    該債務清償方案，卻仍圖如往常般之消費行為，自難認已不
    能清償債務或有不能清償之虞，不應賦予債務人得依上開條
    例聲請更生或清算程序清理其債務。
三、本件聲請人以上開事由，對其所負債務聲請適用消費者債務
    清理條例所定之更生程序，經查：
  (一)前置協商狀況：
    聲請人前於民國98年12月間向最大債權金融機構台新銀行申
    請前置協商，經該銀行提供180期、利率6%、每期每月還款
    29,197元之協商還款方案，惟聲請人表示無法負擔還款條件
    ，該銀行遂開立前置協商不成立證明等情，有台新銀行100
    年7月5日函暨該函檢附之聲請人向最大債權金融機構辦理前
    置協商申請書在卷可稽，經本院審閱上開還款方案，債權人
    已考量債務人合理之個人生活必要花費及扶養費用後，且折
    讓債權比例達36.03﹪，利息亦已大幅調降，條件並非嚴苛
    ，若依債務人之資力確有能力足以清償該協商方案，即難認
    其有無法清償之情事。
  (二)關於聲請人之財產狀況：
  1.查聲請人現任職於臺南市政府警察局第一分局，且每月薪資
    債權，經本院實施強制執行程序中，然按債務人之全部財產
    及薪資為所有債權之總擔保，是非為維持其財產所為之支出
    行為，減損其積極財產，自不得列為其必要支出項目，且於
    評估債務人是否有不能清償之情形時，自仍應還原債務人原
    有之總資力後，就債務人之全部資力與其所有之總債務為比
    較，而不應將特定債權人聲請執行部份之金額扣除，且債務
    人遭強制執行之金額，即為其所清償金額之一部份，如將此
    金額扣除，將有重複計算而低估債務人之全部清償金額及能
    力之情形，故本件聲請人雖遭強制執行扣取薪資，仍應以其
    原有總收入及總資力，評估是否有不能清償之情。
  2.茲依臺南市政府警察局第一分局100年7月11日函檢附聲請人
    之薪資明細表所載，聲請人每月固定受領收入為薪資及超勤
    加班費（不包含本院執行處核發扣押命令而遭扣押之薪資）
    ，另於年終尚有年終獎金及考績獎金等收入，為充分反映聲
    請人之償債能力，應以聲請人之整年度收入為綜合衡量，年
    終獎金、考績獎金、加班費等收入雖非按月發放，仍屬聲請
    人之收入，應一併計為聲請人之薪資，始能正確反應其收支
    狀況及償債能力，否則無異認同聲請人得毫無節制任意花用
    該額外所得等收入，而與消費者債務清理條例之立法意旨相
    悖。經加總上開函文所載收入，聲請人每月實領平均收入為
    53,833元（薪資42,153元及超勤加班費11,680元）。惟聲請
    人現遭本院強制執行每月薪資所得19,000元（即本院96年度
    執慎字第23819號、97年度執清字第20245號、98年度司執如
    字第70949號、98年度司執公字第80709號、99年度司執速字
    第29444號及99年度司執公字第64114號），揆諸上開說明，
    此扣押薪資亦應還原為聲請人原有總資力，就聲請人之全部
    資力與其所有之總債務為比較，不應將特定債權人聲請執行
    部份之金額扣除，故聲請人實際薪資還原後應為72,833元（
    53833+19 000元＝72833）。
  (三)聲請人必要支出部分：
  (1)依臺南市政府100年6月30日府社助字第1000420296號公告
    100年7月1日至12月31日臺南市低收入戶最低生活費為每人
    每月10,244元，該生活費標準係按照政府最近一年平均每人
    消費支出（包括食品費、衣著鞋襪費、房租水電費、家居管
    理費、醫療保健費、交通通訊費、娛樂教育費及雜項支出）
    百分之60訂定，應認以此10,244元為聲請人每月之生活費用
    尚屬合理，雖聲請人提出其個人部分每月有租屋、水電、交
    通費及餐費等共計18,000元之支出，但聲請人於履行債務期
    間本應節約省用而過較不寬裕之經濟生活，並誠實勤勉地履
    行債務，以符合公平正義及誠信原則。就本件而言，聲請人
    業已離婚，未成年子女由前配偶照顧，其僅負擔扶養費用，
    再聲請人雙親於東區有自有住宅，與其工作地點又為同一區
    域，聲請人如與雙親同住，即能減少租屋、水電費用及交通
    費用等支出，是聲請人生活費用之必要支出應有彈性調整之
    可能。本院審酌上開最低生活費用10,244元已包含食、衣、
    住、行等費用在內，依此標準計算應屬適當，聲請人主張超
    越此範圍部分尚屬過高。
  (2)聲請人另臚列需扶養對象為父母、前妻趙敏吟及楊舜傑等三
    名未成年子女，總金額為27,000元，然查：
  依民法第1117條之規定，受扶養權利者，以不能維持生活而
    無謀生能力者為限；前項無謀生能力之限制，於直系血親尊
    親屬不適用之。本院調閱聲請人父親楊正華99年度稅務電子
    閘門財產所得調件明細表，其名下除有不動產外，尚有高達
    29萬元之利息所得，聲請人於100年8月25日亦陳報其父親每
    月領有退休金4萬元，及聲請人母親鄭金蓮99年度稅務電子
    閘門財產所得調件明細表之記載，其名下亦有不動產及利息
    所得7,939元，足見聲請人之雙親並無不能維持生活而須受
    聲請人扶養之情事。況依聲請人陳報，家中尚有已成年之大
    姐、二姐，縱其雙親有受扶養必要，亦應由法定扶養義務人
    共同分擔，聲請人本身既已負擔龐大債務，即無獨自承擔扶
    養費之理，在聲請人經濟困窘之情形下，該費用負擔是否公
    平，非無審酌之必要。蓋聲請人本應在優先清償自身債務之
    前提下，與其他扶養義務人，進一步協調該費用公平負擔之
    可能性，而非竟列扶養雙親每月8,000元為必要生活費用，
    此舉無疑將扶養父母親之責任，轉嫁由多數債權人負擔，自
    非公允。是以，本件聲請人之雙親經查並無不能維持生活須
    受扶養之情狀，且聲請人既已無財產而陷於不能清償債務，
    實無由復強加扶養費用支出，而造成聲請人不足清償債務之
    岐異現象，聲請人列此必要支出，並非可採。
  前配偶及未成年女部分：聲請人固提出離婚協議書及前配偶
    受領扶養費之領據為憑，然依離婚協議書所載，其需負擔之
    未成年子女扶養費僅楊舜傑一人，與其聲請狀所載尚須扶養
    另二名未成年子女，顯然不符（按其餘二名未成年子女係聲
    請人前配偶與前夫所生，與聲請人無關）。且聲請人前配偶
    ，年僅43歲，正值壯年，應有工作能力，是否確有受扶養之
    必要，亦有疑義？及依聲請人聲請狀自行記載每月實際支出
    之扶養費一欄，每月給付前配偶4,000元、長子楊舜傑5,000
    元，二者合計僅9,000元，顯與聲請人提出之領據記載每月
    支付20,000元不符，是聲請人實際支出扶養費用額顯屬不明
    。
  (3)綜上，本院認聲請人每月合理之必要支出，應為其個人生活
    費用10, 244元及扶養費用20,000元（暫以離婚協議書所載
    每月之贍養費列計），合計為30,244元。
  (四)按更生、清算程序之聲請，係責任財產制度下最後之手段，
    須以債務人實質上已不能清償者為限，乃消費者債務清理條
    例第3條所明定。承前所述，聲請人每月所得為72, 833元，
    扣除每月必要支出30,244元，尚剩餘42,589元，應足以負擔
    台新銀行所提供每月償還29,197元之前置協商還款方案，及
    尚有餘款13,392元可供清償良京實業股份有限公司、台灣金
    聯資產管理股份有限公司之債務，自無不能清償債務或不能
    清償之虞之情事。況綜觀聲請人之財產、收入資料、必要生
    活支出等情，聲請人應有能力償還債務，及積極與債權人協
    議更優惠之還款計畫，並經由協商途徑商請撤回對其薪資債
    權為強制執行，此不僅可增加聲請人每月還款能力亦可減輕
    其財務負擔，達成債務人、債權人雙贏之局面。
四、綜上所述，本件聲請人並無不能清償債務或有不能清償之虞
    之情事，其更生之聲請即不符合消費者債務清理條例第3條
    所定要件，揆諸首揭說明，其聲請應予駁回，爰裁定如主文
    。
中    華    民    國  100    年    10    月    31    日
                  民事第二庭    法  官    許蕙蘭
以上正本係照原本作成。
如不服本裁定，應於裁定送達後10日內，以書狀向本院提出抗告
，並繳納抗告費新臺幣1千元。
中    華    民    國  100    年    10    月    31    日
                                書記官    蔡曉